【裁判字號】    98,家上,2
【裁判日期】    990824
【裁判案由】    離婚
【裁判全文】
福建高等法院金門分院民事判決           98年度家上字第2號
上  訴  人  丙○○
訴訟代理人  王寶蒞律師
被 上訴 人  甲○○
上列當事人間離婚事件，上訴人對於中華民國98年9 月25日福建
金門地方法院98年度婚字第13號第一審判決提起上訴，並為訴之
追加，本院於99年8月10日言詞辯論終結，判決如下：
    主  文
原判決廢棄。
准上訴人與被上訴人離婚。
第一、二審訴訟費用，由被上訴人負擔。
    事實及理由
一、按在第二審為訴之變更追加，非經他造同意，不得為之，固
    為民事訴訟法第446條第1項所明定。惟離婚之訴，得於第二
    審言詞辯論終結前為變更追加，同法第572條第1項亦定有明
    文。此為對於第446條第1項之特別規定。當事人就此項訴訟
    為訴之變更追加，自無須經他造之同意（最高法院70年台上
    字第637 號判例意旨參照）。本件上訴人於原審係主張依民
    法第1052條第1項第3款及同條第2 項規定訴請離婚。嗣於本
    院追加主張依民法第1052條第1項第5款規定訴請離婚，自屬
    訴之追加，本無庸經被上訴人同意，惟此訴之追加復經被上
    訴人於本院民國99年1 月19日準備程序期日同意（見本院卷
    第64頁），本院自得予以審理，合先敘明。
二、本件上訴人主張：
（一）兩造於民國93年8月3日在大陸地區結婚，95年7 月被上訴
      人（大陸地區人民）入境，兩造同住於金門縣金湖鎮塔后
      25號承租套房內；其後被上訴人嫌住處太小，上訴人順其
      意願，搬家到金湖鎮山外村28號三合院，然被上訴人竟開
      始要求分房而眠，並離家出走2 次，經上訴人向內政部入
      出國及移民署金門縣服務站通報，隔一週左右，被上訴人
      自行返家，但遭內政部入出國及移民署專勤事務第一大隊
      金門縣專勤隊（下稱金門縣專勤隊）強制出境，經上訴人
      請求金門縣專勤隊許可被上訴人於97年7 月31日入境；嗣
      上訴人因前往台灣工作，自97年8月2日起至98年初，每月
      返回金門一次並常撥電話回家，但被上訴人時常不在家，
      就算回家也只是拿換洗衣服。又97年9 月至今，被上訴人
      拒絕和上訴人發生性關係，揚言「寧願給別人，也不給你
      」。且被上訴人從事KTV 服務生工作，和男人摟摟抱抱；
      證人趙善雄並曾告訴上訴人，說上訴人的老闆劉才文帶被
      上訴人回家，被劉才文妻子發現後趕出門；被上訴人曾經
      和劉才文兩個人在劉才文家關起門來唱歌，誰知道在裡面
      做什麼；本來劉才文不會去泡茶，但自從兩造搬到金門縣
      金湖鎮湖前2 號租屋處，劉才文就天天到房東這邊泡茶，
      目的是要追求被上訴人。其次，被上訴人自98年4 月20日
      起即無故離家迄今，白天並將其住處提供他人打麻將賭博
      ，任何人處於上訴人相同地位時，均難期待繼續維持婚姻
      之意欲。
（二）被上訴人對上訴人有家庭暴力之事實：
  １、兩造同住於金門縣金湖鎮湖前2 號，被上訴人常無故謾罵
      上訴人為其人頭老公，致上訴人精神上受有不法侵害，98
      年4月6日凌晨4 時，上訴人在睡夢中聽有敲門聲，起身開
      門，便回房睡覺，但被上訴人進屋後，踹房門將上訴人從
      床上拉起到客廳，要求上訴人到客廳把話說清楚，當時被
      上訴人扯破房間棉被，屋內盤、碗、杯等物也遭被上訴人
      摔破，上訴人並向福建金門地方法院聲請通常保護令（98
      年度家護字第19號通常保護令事件）。
  ２、兩造因福建金門地方法院98年度家護字第19號通常保護令
      事件，分居於金門縣金湖鎮湖前2號及2之1號，98年8月11
      日17時，上訴人偕友乙○○於住處喝酒，被上訴人因洗衣
      機故障，前往上訴人住處借用洗衣機，言談中乙○○問被
      上訴人眼睛為何腫腫？上訴人插話表示是哭腫的，被上訴
      人不滿，用腳踢上訴人，致上訴人受有右側臗關節疼痛（
      腫）傷害，上訴人並向福建金門地方法院聲請通常保護令
      （98年度家護字第29號通常保護令事件）。
（三）被上訴人以上行為，對上訴人已達不堪同居之虐待，且屬
      惡意遺棄，並構成難以維持婚姻之重大事由，為此依民法
      第1052條第1項第3款、第5款、第2項規定，提起本件離婚
      訴訟，聲明求為判決：准兩造離婚。
三、被上訴人則以：
（一）所謂離家出走兩次，責任不在被上訴人，而是上訴人一喝
      酒，就胡思亂想，不管被上訴人下班後多累、多晚，都要
      陪上訴人喝茶、聊天，直到上訴人不講話，被上訴人才能
      休息；上訴人長期喝酒，是醉了就睡、睡醒再喝，上班是
      兩天打魚、三天曬網，也曾跑到被上訴人上班的地方鬧，
      最後睡在馬路邊，是上訴人朋友抬上訴人回家；被上訴人
      明明在家睡覺，上訴人卻去報失蹤，這是第一次被報失蹤
      。第二次被報失蹤，是上訴人說要賣羊肉爐，要被上訴人
      協助一起賣，資金不夠，就寄住在工寮，上訴人說忍耐一
      下，要蓋洗手間，卻沒下聞，於是被上訴人住進民宿，上
      訴人也來住過，被上訴人白天依舊是幫上訴人看顧生意，
      但生意不好，某日被上訴人去找其他工作，上訴人到民宿
      未見被上訴人，又去報失蹤人口，後來被上訴人負擔不起
      房租，去朋友家住幾天，但因被通報失蹤兩次，依規定被
      強制出境。
（二）兩造先前分房睡，是因為被上訴人有卵巢囊腫，上訴人也
      同意分房睡，但偶爾仍有性行為；被上訴人沒有說過「寧
      給別人，也不給上訴人」的話，更沒有越軌行為，被上訴
      人叫劉才文哥哥，上訴人也叫劉才文哥哥，被上訴人去劉
      才文家唱歌，上訴人也有去劉才文家唱歌；被上訴人出去
      工作，是端盤子、洗碗、搓地、洗廁所，靠勞動和汗水換
      取薪水，有時怕上訴人酒醉鬧事去報警說被上訴人沒有工
      作證，所以不能將工作地點告訴上訴人。另被上訴人回家
      進門摔東西，是因為那天被上訴人下班，上訴人卻將被上
      訴人鎖在外面，被上訴人當時是邊哭邊丟東西，發洩委屈
      ，拉上訴人棉被是要質問上訴人，為什麼要把被上訴人鎖
      在門外；另一次被上訴人是去借用洗衣機，並沒有腳踢上
      訴人。且兩造雖未住同一棟房屋，也是一牆之隔，偶爾發
      生性行為，被上訴人並無惡意遺棄，未履行同居義務等語
      ，資為抗辯。
四、原審為上訴人敗訴之判決，上訴人不服，提起上訴，上訴聲
    明：（一）原判決廢棄。（二）准兩造離婚。被上訴人答辯
    聲明：上訴駁回。
五、兩造不爭執事項：（見本院卷第64頁）
    被上訴人95年7月8日入境、96年7 月28至29日及同年12月19
    至28日經上訴人通報失蹤兩次，因此於97年1 月31日被強制
    出境，97年3月3日經上訴人陳情後，內政部入出國及移民署
    國境事務大隊高雄港隊於97年7 月31日與被上訴人在金門水
    頭港國境面談室面談後，許可被上訴人入境。
六、本件經依民事訴訟法第463 條準用同法第270條之1第1項第3
    款、第3 項規定，整理並協議簡化爭點如下：（見本院卷第
    64至65頁）。
    上訴人得否依民法第1052條第1項第3款、第5款或同條第2項
    規定訴請離婚？
七、按夫妻之一方為臺灣地區人民，一方為大陸地區人民者，判
    決離婚之事由，依臺灣地區之法律；其結婚或離婚之效力，
    依臺灣地區之法律，臺灣地區與大陸地區人民關係條例第52
    條第2 項、第53條定有明文。查上訴人為臺灣地區人民，被
    上訴人告為大陸地區人民，兩造於93年8月3日結婚，有戶籍
    謄本附卷可稽（見原審卷第10頁），則本件自應適用臺灣地
    區之法律。
八、上訴人得否依民法第1052條第1項第3款、第5款或同條第2項
    規定訴請離婚？
（一）按夫妻有民法第1052條第1 項以外之重大事由，難以維持
      婚姻者，夫妻之一方得請求離婚，但其事由應由夫妻之一
      方負責者，僅他方得請求離婚，民法第1052條第2 項定有
      明文。其目的在使夫妻請求裁判離婚之事由較富彈性。是
      夫妻間發生之情事，茍足以使婚姻難以維持，即無不准許
      依該條第2 項訴請離婚之理。至於是否有難以維持婚姻之
      重大事由，判斷標準為婚姻是否已生破綻而無回復之希望
      ，此不可由當事人已喪失維持婚姻意欲之主觀面加以認定
      ，而應依客觀標準，即難以維持婚姻之事實，是否已達於
      倘處於同一境況，任何人均將喪失維持婚姻希望之程度以
      決之（最高法院95年度台上字第2924號判決意旨參照）。
      其次，民法第1052條第2 項所謂「有前項以外之重大事由
      ，難以維持婚姻者」，乃抽象的、概括之離婚事由，係民
      法親屬編於74年修正時，為因應實際需要，參酌各國立法
      例，導入破綻主義思想所增設，其目的在使夫妻請求裁判
      離婚之事由較富彈性。但其事由應由夫妻一方負責者，僅
      他方得請求離婚，是其所採者為消極破綻主義精神，而非
      積極破綻主義。因此，若夫妻雙方均為有責時，則應衡量
      比較雙方之有責程度，而許責任較輕之一方向應負主要責
      任之他方請求離婚，如雙方之有責程度相同，則雙方均得
      請求離婚，以符公平，且符合立法目的（最高法院90年度
      台上字第1639號、95年度台上字第1450號判決意旨參照）
      。再者，婚姻係以夫妻共同生活為目的，夫妻雙方應以誠
      摯互信為基礎，相互扶持，共同建立和諧美滿之家庭，倘
      雙方因理念上之重大差異，事實上已經各自獨立生活多時
      ，雙方誠摰互信之感情基礎，已經不復存在，依一般人之
      生活經驗，顯然難期修復，雙方共同生活之婚姻目的已經
      不能達成，應可認係民法第1052條第2 項所定難以維持婚
      姻之重大事由。
（二）上訴人主張兩造自98年4 月20日開始分居至今之事實，為
      被上訴人所不否認，被上訴人並陳稱：係因與上訴人吵架
      才搬出去住等語（見本院卷第121 頁）。雖上訴人居住金
      門縣金湖鎮湖前2 號，被上訴人則係居住金門縣金湖鎮湖
      前2之1號，相距不遠，然兩造確已無共同居住生活；而上
      訴人自承先前是開卡車，現在以做粗工為業（見本院卷第
      122 頁），被上訴人則自承白天住處供人打麻將，有吃一
      點紅，並幫打麻將的人帶小孩，晚上在KTV 當服務生，上
      班時間自晚上6點半到早上6點，先前也是在KTV 當服務生
      ，上班時間自晚上7點到凌晨3點或5 點等語（見本院卷第
      122至123頁）。證人趙善雄於原審亦結證稱：在98年4 月
      份時，兩造沒有住在一起，其認識兩造兩年多，剛認識的
      時候，兩造是住在一起，後來兩造與其一起租屋在湖前 2
      號，兩造分房睡，也就是上訴人一個房間、被上訴人一個
      房間及其一個房間；兩造如果吵架的話，其都會儘量避開
      就出去外面；福建金門地方法院98年度家護字第19號卷第
      15至17頁彩色照片，就是湖前2 號，大家一起住的地方，
      彩色照片顯示遍地狼藉，是被上訴人弄得，被上訴人從一
      樓進來，把桌上的東西丟到大門，其出房門看，就很識相
      的回房睡覺，不知道被上訴人為何要丟東西，地上的碎裂
      物，是兩天後其去掃的，因為都沒有人去掃；有聽過被上
      訴人說，情願給別人也不給上訴人，就聽過一次，是剛剛
      講的金門地方法院98年度家護字第19號事件那一次，那時
      候被上訴人情緒很激動；被上訴人之前是在KTV當服務生
      ，上班時間是晚上7點30分到凌晨5點，有時候會比較早下
      班，被上訴人回來的時候其在睡覺，那天上訴人把門內閂
      鎖上，被上訴人叫上訴人開門，有叫很大聲，平常沒有在
      鎖門，只有那一天才鎖門，是上訴人鎖的，通常不應該鎖
      門，到第二天被上訴人心情比較平穩時，其才跟被上訴人
      講說是上訴人鎖的門，其不好意思開；因為作息時間不同
      ，所以不知道上訴人所說被上訴人常常跟別的男人在一起
      的事，但曾親眼看過，被上訴人喝酒醉，坐椅子跌倒，然
      後有男子從被上訴人乳房握下去把被上訴人抱起來，所以
      其有看到被上訴人的胸罩，後來被上訴人又掉下去，其他
      人在旁邊說就讓被上訴人睡地上，可是那個男生還是要給
      被上訴人抱起來；其也不知道被上訴人有無常不回家，是
      知道有一次其回家被上訴人也才回家，被上訴人說去打麻
      將，其他的就不知道了，因為作息真的不同；只聽過一次
      被上訴人說上訴人是人頭老公，但那次是兩造在吵架，應
      該是氣話等語（見原審卷第211至216頁）。則依兩造所述
      及證人丁○○證述，兩造生活作息顯全然不同，上訴人白
      天做工，被上訴人則晚上在KTV 上班，觀念差異甚大，時
      生爭吵，98年4月間並發生上開衝突，致使兩造自98年4月
      20日起分居至今，而上訴人復主張分居期間之98年8 月11
      日下午5 時，被上訴人用腳踢上訴人，致上訴人受有右側
      臗關節疼痛（腫）傷害，並對被上訴人提出傷害告訴及聲
      請通常保護令，然經福建金門地方法院98年度家護字第29
      號裁定駁回聲請，嗣上訴人撤回傷害告訴等情，業據本院
      調閱福建金門地方法院檢察署98年度偵字第408 號全部卷
      宗及福建金門地方法院98年度家護字第29號卷宗查明屬實
      ，並有福建金門地方法院檢察署檢察官99年度偵續字第 1
      號不起訴處分書在卷足憑（見本院卷第156 頁），亦足徵
      兩造於分居期間未思努力尋求溝通，猶繼續發生爭執，並
      無復合跡象。被上訴人復自承白天住處供人打麻將，並有
      吃紅，此行為客觀上亦難為一般人所接受，且依一般人之
      生活經驗，對夫妻雙方之互信基礎亦有所傷害。
（三）準此，兩造因生活作息全然不同，時生爭吵，98年4 月間
      並發生嚴重衝突，致使兩造自98年4 月20日起分居至今，
      已超過1 年，兩造仍無法冷靜溝通，因上開傷害案件及聲
      請通常保護令事件對簿公堂，無任何可能復合之跡象；且
      被上訴人曾於原審陳稱：「我想在法庭外離婚，可是我要
      請求賠償」等語（見原審卷第21 0頁）。雖其嗣後改稱：
      「我不同意離婚，錢多少不是問題，就照法院程序走」等
      語（見原審卷第210 頁）。然均未見兩造就維繫婚姻關係
      嘗試任何改變或努力，則婚姻共同生活之意義已蕩然無存
      ，兩造復已分居超過1 年，並無繼續履行共同生活之意願
      ，客觀上亦無回復共同生活之可能，足認兩造間共同經營
      婚姻生活，誠摯互信之感情基礎不復存在，依一般人之生
      活經驗，顯然難期修復，雙方共同生活之婚姻目的已經不
      能達成，不僅兩造主觀上已無維持婚姻之意願，客觀上亦
      已達於倘處於同一境況，任何人均將喪失維持婚姻希望之
      程度，已構成婚姻難以回復之重大事由，且該事由之肇因
      應認兩造均有責任，有責程度相同。揆諸上開說明，被上
      訴人依民法第1052條第2項規定訴請離婚，即無不合。
（四）上訴人既得依民法第1052條第2 項規定訴請離婚，復表明
      本件係客觀訴之合併之選擇合併型態，擇一有利判決即可
      （見原審卷第209頁），則就本件是否有民法第1052條第1
      項第3 款不堪同居虐待之離婚事由，及就上訴人於本院追
      加之同條項第5 款惡意遺棄之離婚事由，因與本件判決結
      果不生影響，自無庸再逐一予以審酌，併此敘明。
九、綜上所述，上訴人依民法第1052條第2 項規定，訴請離婚，
    即無不合，應予准許。原審為上訴人敗訴之判決，尚有未洽
    。上訴意旨指摘原判決不當，求予廢棄改判，為有理由，爰
    由本院廢棄改判如主文第2項所示。
十、本件事證已臻明確，兩造其餘攻擊、防禦方法及未經援用之
    證據，經本院審酌後認對判決結果不生影響，爰不一一論列
    。
十一、據上論結，本件上訴為有理由，依民事訴訟法第450 條、
      第78條，判決如主文。
中    華    民    國    99    年    8     月    24    日
                  民事庭審判長法  官  沈宜生
                              法  官  陳坤地
                              法  官  陳容正
以上正本證明與原本無異。
如不服本判決，應於收受送達後20日內向本院提出上訴書狀，其
未表明上訴理由者，應於提出上訴後20日內向本院補提理由書狀
（均須按他造當事人之人數附繕本）。上訴時應提出委任律師或
具有律師資格之人之委任狀；委任有律師資格者，另應附具律師
資格證書及釋明委任人與受任人有民事訴訟法第466條之1第1項
但書或第2項（詳附註）所定關係之釋明文書影本。如委任律師
提起上訴者，應一併繳納上訴審裁判費。
                              書記官  李麗鳳
中    華    民    國    99    年    8     月    24    日
附註：
民事訴訟法第466條之1（第1項、第2項）：
對於第二審判決上訴，上訴人應委任律師為訴訟代理人。但上訴
人或其他法定代理人具有律師資格者，不在此限。
上訴人之配偶、三親等內之血親、二親等內之姻親，或上訴人為
法人、中央或地方機關時，其所屬專任人員具有律師資格並經法
院認為適當者，亦得為第三審訴訟代理人。

司法院資訊處製作；財團法人民間司法改革基金會備份。
